臺灣高等法院高雄分院民事判決　九十二年度上字第六三號
　　　上　訴　人
　　（即蘇金美之承受訴訟人）
　　　　　　　　　　乙○○
　　　　　　　　　　丙○○
　　　共　　　同
　　　訴訟代理人　　吳春生律師
　　　複代　理人　　吳俊昇律師
　　　被　上訴人　　甲○○
當事人間返還不當得利事件，上訴人對於中華民國九十二年二月十一日臺灣高雄地方
法院九十一年訴字第二四三二號第一審判決提起上訴，本院於民國九十三年五月四日
辯論終結，判決如下：
      主　　　文
上訴駁回。
第二審訴訟費用由上訴人負擔。
　　　事實及理由
一、本件上訴人蘇金美已死亡，其繼承人乙○○、丙○○聲明承受訴訟，核無不合，
    應予准許，合先明。
二、上訴人主張：被上訴人曾為上訴人蘇金美之學生，至民國八十七年間起始互動頻
　　繁，八十八年十一月間因蘇金美之夫住院，被上訴人時為探望並主動幫忙，致上
　　訴人相信被上訴人。同年月二十九日上訴人因欲繳會款及生活費而委託被上訴人
　　至高雄銀行領款新台幣（下同）二十二萬元，被上訴人交付上開款項後，未將存
　　摺印章交還上訴人，上訴人因忙於處理先生重病住院及其後出殯事，疏未向被上
　　訴人取回，直到八十八年十二月十二日被上訴人稱印章、存摺被搶，上訴人同年
　　十二月十六日至高雄銀行辦理掛失止付及補領更換申請始知被上訴人盜領一百五
　　十萬五千元（即八十八年十一月二十九日提領三次，金額分別為四十六萬元、
　　五千元、六十萬元，八十八年十二月三日提領一次十九萬元，八十八年十二
　　月四日提領一次二十五萬元）。被上訴人未經上訴人同意，擅自提領一百五十萬
　　五千元並予以侵占，應依民法第一百八十四條第一項前段規定負損害賠償責任。
　　又雖依民法第一百九十七條第一項規定，上訴人請求賠償之時效二年已過，然依
　　同條第二項規定，被上訴人於時效完成後，仍應依不當得利之規定，將上開金額
　　返還予上訴人。上訴人爰依民法第一百九十七條第二項之規定，請求被上訴人返
　　還上開金額。並聲明：(一)被上訴人應給付上訴人一百五十萬五千元及自起訴狀繕
　　本送達之翌日起至清償日止，按週年利率百分之五計算之利息。(二)願供擔保，請
　　准宣告假執行。被上訴人則以上訴人蘇金美曾自八十八年十月十九日起至八十九
　　年二月三日止，先後委託被上訴人提領共十四次款項交予訴外人葉美華，被上訴
　　人並代向葉美華收取利息轉交上訴人。被上訴人確有在八十八年十一月二十九日
　　、十二月三日、十二月四日至高雄銀行共領款一百五十萬五千元，但亦均為上訴
　　人託被上訴人轉交葉美華作投資用。因葉美華係專門貸款收息，兩造均擔任金主
　　，將款項交葉美華利用再收息。當日領款完畢，被上訴人即將款項電葉美華，
    被上訴人每次幫上訴人領完款即將存摺印章還給上訴人，而被上訴人共曾將自葉
    美華處取得利息二百零三萬五千五百元轉交予上訴人。但八十八年十二月十三日
    本亦受託領款予葉美華，惟因被上訴人遭搶曾向派出所報案，故未能交還印鑑存
    摺。上訴人起訴狀所載知悉遭搶日與蘇金美之女即上訴人丙○○所述不一，並非
    真實。且被上訴人係在八十八年十二月十三日被搶後始告知上訴人，而非上訴人
    所稱之同年月十二日告知。且丙○○亦曾委託被上訴人將款借予葉美華生息遭倒
    帳，而賴向被上訴人索討滋生爭執，其所供完全不實。又上訴人因借款予葉美華
    生息被倒帳，向葉美華追討債權未果，復以事經委任被上訴人經手將款轉交借予
    葉美華，賴向被上訴人要負道義責任，並將其債權及憑證支票讓渡予被上訴人，
    嗣又以和解代價不相當而反悔。竟再以被上訴人盜領侵占其存款提出告訴及提起
    本件返還得利事件之民事訴訟，實無理由。並答辯聲明，求為判決：(一)原告之訴
    及假執行之聲請均駁回。(二)如受不利之判決，願供擔保，請准免為假執行。
三、本件原審對於上訴人之請求，判決駁回其訴及假執行之聲請。上訴人聲明不服，
    上訴聲明求為判決：(一)原判決廢棄。(二)被上訴人應給付上訴人一百五十萬五千元
　　及自起訴狀繕本送達之翌日起至清償日止，按年利率百分之五計算之利息。(二)願
    供擔保，請准宣告假執行。(三)第一、二審訴訟費用由被上訴人負擔。被上訴人則
　　答辯聲明：(一)上訴駁回。(二)第二審訴訟費用由上訴人負擔。
四、被上訴人於八十八年十一月二十九日曾將存摺、印章交予被上訴人委託其代為領
    款，以支應會款及生活費。而上訴人曾自八十八年十月十九日起至八十九年二月
    間止，多次委託被上訴人代為款予葉美華，被上訴人共曾將自葉美華處取得利
    息二百零三萬五千五百元轉交予上訴人。被上訴人亦曾以前揭存摺、印章至高雄
    銀行提領一百五十萬五千元（即八十八年十一月二十九日提領三次，金額分別
    為四十六萬元、五千元、六十萬元，八十八年十二月三日提領一次十九萬元，
    八十八年十二月四日提領一次二十五萬元）。嗣被上訴人於八十八年十二月十
    三日因持前揭存摺、印章遭搶，上訴人經被上訴人通知後，於八十八年十二月十
　　六日以印鑑、存摺遺失為由，向高雄銀行申報掛失止付及補領、更換等事實，有
　　申請書、存款取款條、刑事傳票、不起訴處分書、存款對帳單為證，並為兩造所
　　不爭執，自堪信為真實。至於上訴人主張被上訴人於八十八年十一月二十九日、
　　十二月三日及十二月四日以上訴人之前揭存摺、印章共盜領伊系爭一百五十萬五
　　千元等情，被上訴人則以前揭情詞置辯。是本件兩造爭執要點厥為：被上訴人持
　　上訴人所有之前揭存摺、印章領取之系爭一百五十萬五千元，究係被上訴人所盜
　　領，或係上訴人委託被上訴人領取而代為匯借予葉美華生息﹖經查：
　(一)上訴人蘇金美雖主張因八十八年十一月間其夫重病，無暇親自領款，乃於同年月
    二十九日將印章、存摺委託被上訴人至高雄銀行領款二十二萬元，以支應會款及
    生活費，而疏未向被上訴人取回印章、存摺，直至被上訴人於八十八年十二月十
    二日稱其持有系爭存摺、印章遭搶，上訴人於同年月十六日前往掛失止付及補領
    存摺，始知於八十八年十一月二十九日、十二月三日、十二月四日共遭被上訴人
    盜領一百五十萬五千元等情，惟兩造均為葉美華貸款之金主，上訴人確實有委託
    被上訴人代為領款轉借予葉美華，被上訴人並曾自葉美華收取利息共二百零三萬
    五千元，轉匯交予上訴人等事實已如前述，而上訴人所有之高雄銀行00000
    0000000號帳戶，除上訴人所主張之前揭五筆提款紀錄共一百五十萬五千
　　元外，於八十八年十一月二十九日當日另支出現金二十二萬元（即上訴人主張委
　　由被上訴人領款以支應會款、生活費之款項），八十八年十一月三十日現金存入
　　三萬元，八十八年十二月四日並先後五次以IATM提款卡各提領二萬零六元，同日
    以支票次日存入一萬一千七百元，此有高雄銀行三民分行九十一年十一月二十二
    日高銀民存字第五四五號函附之存款對帳單一份附卷可憑（見原審卷第八九頁）
    ，而上訴人丙○○（即上訴人蘇金美之女）確曾於八十八年十二月四日先後五次
    以IATM提款卡各提領二萬零六元等事實，已為上訴人所自承（見本院卷(一)第六五
　　頁），又經由提款機提款，會自提款機列印出交易明細表，其上有本次交易金額
　　後之存款餘額，果若被上訴人確有盜領上訴人系爭存款一百五十萬五千元，則上
　　訴人必於八十八年十二月四日以提款卡提款時即已發現，而無遲至八十八年十二
　　月十六日申報遺失、止付及申請補發存摺，始發現之理。況以存摺、印章委託他
　　人提領款項，委託人衡情必會於受託人交付款項時，將其委託之印章、存摺同時
　　索回，以確保權益。且上訴人既自承於八十八年十二月十六日知悉被上訴人盜
    領其一百五十萬五千元存款，則上訴人實無遲至九十一年間始向檢察官提出侵占
　　等告訴（按此告訴業經檢察官不起訴處分確定）並遲至侵權行為損害賠償罹於二
　　年時效後，始提起本件還不當得利訴訟之理。是上訴人前揭主張，尚屬無據，不
　　足採信。
　(二)又上訴人於九十年三月八日曾與被上訴人就上訴人與葉美華間金錢債權糾紛成立
　　和解，和解書並載明因葉美華行跡不明，上訴人係因被上訴人介紹而認識葉美華
    ，雖上訴人貸與葉美華之款項與被上訴人無關，惟貸予葉美華之金錢曾由上訴人
　　將款入被上訴人帳戶，託請被上訴人將款項轉交予葉美華，故，被上訴人應負
    道義上之責，上訴人並同意由被上訴人給付五十萬元後，上訴人即將對葉美華之
    債權全部轉讓予被上訴人。此有被上訴人所提且為上訴人所不爭執之和解書一份
　　在卷可憑（見原審卷第一四０頁）。而被上訴人借予葉美華之款項本與被上訴人
　　無關，僅因被上訴人須負道義責任，上訴人即要求被上訴人賠償五十萬元，則果
　　若被上訴人於八十八年十一月二十九日、十二月三日及十二月四日確曾盜領上訴
　　人所有系爭之一百五十萬五千元，則上訴人既自承於八十八年十二月十六日知悉
　　此事，則於九十年三月八日與被上訴人為本件和解時，實無未為任何記載被上訴
    人盜領此部分存款，應為何種賠償之理。是被上訴人所辯，伊係受上訴人委託領
　　取系爭款項轉交葉美華利用而收取利息等情，應可採信。
五、綜上所述，原審因認系爭款項係上訴人委託被上訴人前往銀行領取以轉貸予葉美
    華，而收取利息，並非被上訴人所盜領侵占入己，上訴人主張依民法第一百九十
　　七條第二項規定，請求被上訴人於侵權行為時效完成後，仍應依關於不當得利之
    規定返還所受之利益於上訴人，為無理由，而判決駁回其訴，並以其訴既經駁回
    ，其假執行之聲請亦失所附麗，而併予駁回，經核尚無不合，上訴論旨，指摘原
    判決不當，求予廢棄改判，非有理由，應予駁回。
六、本件事證已臻明確，兩造其餘攻擊、防禦方法及舉證，核與本案判決之結果無影
　　響，爰不一一論述，併此明。
七、據上論結，本件上訴為無理由，依民事訴訟法第四百四十九條第一項、第七十八
　　條，判決如主文。
中　　　華　　　民　　　國　　九十三　　年　　　五　　　月　　 十八　　 日
　　　　　　　　　　　　　　　　　　　　　　　　民事第一庭
~B1審判長法官　黃金石
~B2法　　　官　魏式璧
~B3法　　　官　吳登輝
正本係照原本作成。
如對本判決上訴，須於判決送達後二十日內向本院提出上訴狀，未表明上訴理由者，
，應於上訴後二十日內向本院提出理由書（均須按他造當事人之人數附繕本）。上訴
時應提出委任律師或具有律師資格之人之委任狀，並依附註條文規定辦理。
中　　　華　　　民　　　國　　九十三　　年　　　五　　　月　　 十九　　 日
~B法院書記官　梁美姿
附註：
民事訴訟法第四百六十六條之一：
對於第二審判決上訴，上訴人應委任律師為訴訟代理人，但上訴人或其法定代理人具
有律師資格者，不在此限。
上訴人之配偶、三親等內之血親、二親等內之姻親，或上訴人為法人、中央或地方機
關時，其所屬專任人員具有律師資格並經法院認為適當者，亦得為第三審訴訟代理人。
第一項但書及第二項情形，應於提起上訴或委任時釋明之。
                                                                        Ｋ
